臺灣臺南地方法院民事判決
107年度訴字第1639號
原        告  王明煌
訴訟代 理 人  康文彬律師
被        告  王明勇
訴訟代 理 人  藍慶道律師
被        告  王明輝
              
              王明貴
              王明福

              王明吉
              王明村

              王明聲
兼下  一  人
複代  理  人  王明元
兼上七人共同
訴訟代 理 人  王明豊
被        告  王國在
兼訴訟代理人  楊文龍
上列當事人間請求分割共有物事件，經本院於民國109年12月17
日言詞辯論終結，判決如下：
    主      文
兩造共有坐落臺南市○○區○○段○○○○○○○○地號土地，面積分別為二
一五四‧０四平方公尺、五五四‧四九平方公尺、二九三四‧八四平
方公尺，應分割如臺南市新化地政事務所民國一０九年十一月九
日法囑土地字第五八五號土地複丈成果圖即附圖所示之分割方案
：其中如附圖所示編號甲部分之土地（面積七一０‧九九平方公尺
），分歸被告楊文龍、王國在取得，並各按應有部分二分之一之
比例保持共有；如附圖所示編號乙部分之土地（面積一九一‧０七
平方公尺），分歸被告王明豊取得；如附圖所示編號丙部分之土
地（面積二一四‧五一平方公尺），分歸被告王明勇取得；如附
圖所示編號丁部分之土地（面積二一三‧三八平方公尺），分歸
被告王明村取得；如附圖所示編號戊部分之土地（面積二一七‧
五七平方公尺），分歸被告王明聲取得；如附圖所示編號己部分
之土地（面積一二四‧四六平方公尺），分歸原告、被告王明輝
、王明元、王明聲、王明村取得，並各按應有部分六分之一、六
分之一、六分之一、四分之一、四分之一之比例保持共有；如附
圖所示編號庚部分之土地（面積七五‧五九平方公尺），分歸原
告、被告王明輝、王明元、王明聲、王明村取得，並各按應有部
分六分之一、六分之一、六分之一、四分之一、四分之一之比例
保持共有；如附圖所示編號辛部分之土地（面積三七五‧八平方
公尺），分歸被告楊文龍、王國在、王明豊、王明勇、王明聲、
王明村取得，並各按應有部分萬分之二三九二、萬分之二三九二
、萬分之一七八五、萬分之一一六０、萬分之一０八０、萬分之一
一九一之比例保持共有；如附圖所示編號壬部分之土地（面積三
０‧六七平方公尺），分歸被告楊文龍、王國在、王明豊、王明勇
、王明聲、王明村取得，並各按應有部分六分之一之比例保持共
有；如附圖所示編號子部分之土地（面積一八六‧二四平方公尺
），分歸原告、被告王明福、王明吉、王明貴、王明輝、王明元
、楊文龍、王國在取得，並各按應有部分萬分之八五０、萬分之
九三六、萬分之九三六、萬分之九三六、萬分之八五一、萬分之
八五一、萬分之二三二０、萬分之二三二０之比例保持共有；如附
圖所示編號丑部分之土地（面積八二‧八七平方公尺），分歸被
告楊文龍、王國在取得，並各按應有部分二分之一之比例保持共
有；如附圖所示編號寅部分之土地（面積六二‧六六平方公尺）
，分歸被告楊文龍、王國在取得，並各按應有部分二分之一之比
例保持共有；如附圖所示編號卯部分之土地（面積一一三‧七五
平方公尺），分歸原告、被告王明輝、王明元取得，並各按應有
部分三分之一之比例保持共有；如附圖所示編號辰部分之土地（
面積一０八‧九七平方公尺），分歸被告王明福、王明吉、王明貴
取得，並各按應有部分三分之一之比例保持共有；如附圖所示編
號巳部分之土地（面積三二二‧九一平方公尺），分歸被告王明
福取得；如附圖所示編號午部分之土地（面積三二二‧九二平方
公尺），分歸原告取得；如附圖所示編號未部分之土地（面積三
二二‧九二平方公尺），分歸被告王明元取得；如附圖所示編號
申部分之土地（面積三二二‧九二平方公尺）分歸被告王明輝取
得；如附圖所示編號酉部分之土地（面積六四五‧八三平方公尺
），分歸被告楊文龍取得；如附圖所示編號戌部分之土地（面積
三二二‧九二平方公尺），分歸被告王明吉取得；如附圖所示編
號亥部分之土地（面積三二二‧九二平方公尺），分歸被告王明
貴取得；如附圖所示編號癸部分之土地（面積三五一‧五平方公
尺），分歸原告、被告王明福、王明元、王明輝、楊文龍、王明
吉、王明貴取得，並各按應有部分八分之一、八分之一、八分之
一、八分之一、四分之一、八分之一、八分之一之比例保持共有
。
訴訟費用由兩造各按其應有部分比例負擔。
    事實及理由
一、原告起訴主張：緣坐落臺南市○○區○○段00○00○00地號土地（
    下稱系爭43、44、45地號土地，合稱系爭3筆土地）為共有
    人部分相同之相鄰土地，系爭3筆土地之各所有人之應有部
    分如附表所示。系爭43地號土地屬住宅區，系爭44、45地號
    土地屬農業區，系爭3筆土地並無不得分割之契約，且依系
    爭3筆土地土地之使用目的並無不能分割之情形，又兩造無
    法協議分割，故請求裁判分割。系爭3筆土地上有如附圖所
    示編號Ａ至Ｌ之地上物坐落，以最南側同段608地號土地對外
    聯絡，故原告主張依臺南市新化地政事務所民國109年11月9
    日法囑土地字第585號土地複丈成果圖即附圖所示之方案分
    割系爭3筆土地，以符現況，並保留道路用地以供共有人通
    行，全體被告亦均同意原告之分割方案等語。並聲明：如主
    文第1項所示。
二、被告等人則以：同意原告之分割方案，但希望裁判分割，若
    分得土地為道路，同意供他人通行，並同意將系爭3筆土地
    各筆應補償之金額互為抵銷等語。
三、本院得心證之理由：
（一）按各共有人，除法令另有規定外，得隨時請求分割共有物
      。但因物之使用目的不能分割或契約訂有不分割之期限者
      ，不在此限；又共有物之分割，依共有人協議之方法行之
      ；分割之方法不能協議決定，或於協議決定後因消滅時效
      完成經共有人拒絕履行者，法院得因任何共有人之請求，
      命為下列之分配：一、以原物分配於各共有人。但各共有
      人均受原物之分配顯有困難者，得將原物分配於部分共有
      人。二、原物分配顯有困難時，得變賣共有物，以價金分
      配於各共有人，或以原物之一部分分配於各共有人，他部
      分變賣，以價金分配於各共有人；以原物為分配時，因共
      有人之利益或其他必要情形，得就共有物之一部分仍維持
      共有，，民法第823條第1項、第824條第1項、第2項、第4
       項分別定有明文。故共有物依其使用目的並非不能分割
      ，而又未有不分割之期約者，各共有人自得隨時請求分割
      。
（二）查系爭43、44、45地號土地面積分別為2,154.04、554.49
      、2,934.84平方公尺，系爭43地號土地屬住宅區，系爭44
      、45地號土地屬農業區，有地籍圖謄本、系爭3筆土地登
      記第一類謄本、臺南市山上區公所都市計畫土地使用分區
      證明書各1份在卷可稽（見本院107年度新調字第171號卷
      第27、31至47、49頁）。又兩造就系爭3筆土地均無不分
      割之約定，而依系爭3筆土地之使用目的，亦無不能分割
      之情形，兩造又無法協議分割。從而，原告依上開法條之
      規定，請求以裁判分別分割系爭3筆土地，洵屬有據。
（三）另法院定共有物分割之方法，固可由法院自由裁量，惟應
      斟酌各共有人之意願、利害關係、共有物之性質、分割後
      之經濟效用及公共利益等為公平決定（最高法院81年度台
      上字第16號、89年度台上字第724號判決意旨參照）。查
      系爭3筆土地上中段以南至最南側有坐落房屋，最北側有
      種植芒果（被告王明勇、楊文龍所有）、龍眼樹（被告王
      明貴、王明吉、王明福所有），地上物坐落位置如附圖編
      號Ａ至Ｌ所示部分，由最南側之同段608地號土地對外聯絡
      等情，有臺南市新化地政事務所109年1月22日所測字第10
      90004926號函檢附108年9月25日法囑土地字第175號土地
      複丈成果圖1份在卷可查（見本院卷1第213至215頁），並
      經本院會同臺南市新化地政事務所測量人員到場履勘明確
      ，有勘驗測量筆錄暨現場勘驗照片各1份附卷可憑（見本
      院卷1第109至128頁）。本院審酌原告主張如附圖所示之
      分割方案，已分別考量系爭3筆土地上地上物之占用現況
      ，且盡量避免分割後衍生拆屋還地之紛爭，及系爭3筆土
      地分別分割後作為道路使用之土地即如附圖編號辛、壬、
      子、癸等土地部分，該道路共有人亦均同意供其他人通行
      ，業經兩造於本院審理時協議在卷（見本院卷2第52頁）
      ，且全體被告均表示同意依該方案分割等情（見本院卷2
      第51、52頁），再者，系爭3筆土地分割後，原共有人並
      非全部分得原共有土地，本應各別酌定補償金額，然兩造
      均同意將系爭3筆土地各筆應補償之金額互為抵銷殆盡（
      見本院卷2第72頁），爰不再另行酌定補償之金額，復各
      細繹上揭關於系爭3筆土地之位置及性質、共有物之經濟
      效用以及共有人全體之利益等一切情狀，認原告所提出如
      附圖所示之分割方案尚均符合系爭3筆土地分割之經濟效
      用及共有人全體之利益，尚屬適當、公允之分割方法，應
      予准許，爰判決如主文第1項所示。
四、末按因共有物分割、經界或其他性質上類似之事件涉訟，由
    敗訴當事人負擔訴訟費用顯失公平者，法院得酌量情形，命
    勝訴之當事人負擔其一部，民事訴訟法第80條之1定有明文
    。本院考量系爭土地係因兩造無法協議分割，依前開規定，
    認本件訴訟費用應由兩造各按其應有部分比例負擔為適當，
    爰判決如主文第2項所示。
據上論結，本件原告之訴為有理由，依民事訴訟法第80條之1，
判決如主文。
中　　華　　民　　國   109    年    12    月    31    日
                  民事第二庭  法  官  王參和
以上正本係照原本作成。
如不服本判決，應於判決送達後20日內，向本院提出上訴狀並表
明上訴理由，如於本判決宣示後送達前提起上訴者，應於判決送
達後20日內補提上訴理由書（須附繕本）。
如委任律師提起上訴者，應一併繳納上訴審裁判費。
中　　華　　民　　國   109    年    12    月    31    日
                              書記官  程伊妝
　　　　　　　　　　　　　　　
附表：
編號 共有人 系爭43地號土地之應有部分 系爭44地號土地之應有部分 系爭45地號土地之應有部分 1 王明勇 55080分之3204 55080分之3204 80分之6 2 王明豊 55080分之3204 55080分之3204 80分之6 3 王明輝 55080分之3204 55080分之3204 80分之6 4 王明元 55080分之3204 55080分之3204 80分之6 5 王明煌 55080分之3204 55080分之3204 80分之6 6 楊文龍 5508分之1152 5508分之1152 8分之2 7 王國在 5508分之1152 5508分之1152  8 王明村 5508分之801   9 王明聲 5508分之801   10 王明貴  5508分之534 8分之1 11 王明吉  5508分之534 8分之1 12 王明福  5508分之534 8分之1